【裁判字號】    95,上國更(一),7
【裁判日期】    970513
【裁判案由】    國家賠償
【裁判全文】
臺灣高等法院民事判決               95年度上國更(一)字第7號
上  訴  人  己○○（即丁○○之承受訴訟人）
            乙○○（丁○○之承受訴訟人）
            丙○○（丁○○之承受訴訟人）
            甲○○（丁○○之承受訴訟人）
上列四人共同
訴訟代理人  王淑琍律師
被  上訴人  台北縣政府
                      設台北縣板橋市○○路○段161號
法定代理人  戊○○    住同上
訴訟代理人  唐達興律師
複  代理人  辛○○    住台北市○○區○○街36巷2號14樓
被  上訴人  台北縣深坑鄉公所
                      設台北縣深坑鄉○○街10號
法定代理人  庚○○○  住同上
訴訟代理人  李建賢律師
複  代理人  林亦書律師
上列當事人間國家賠償事件，上訴人對於中華民國93年1月16 日
臺灣臺北地方法院92年度國字第5 號第一審判決提起上訴，並為
聲明之減縮，經最高法院發回更審，本院於97年4月29 日言詞辯
論終結，判決如下：
    主  文
原判決關於駁回上訴人後開第二項之訴部分，及訴訟費用之裁判
（除確定部分外）廢棄。
被上訴人台北縣深坑鄉公所應給付上訴人新台幣陸拾萬陸仟柒佰
伍拾壹元，及自起民國92年9月17 日起至清償日止，按週年利率
5%計算之利息。
其餘上訴駁回。
第一、二審及發回前第三審訴訟費用（除確定部分外），由被上
訴人台北縣深坑鄉公所負擔分之十分之三，餘由上訴人連帶負擔
。
    事  實
甲、上訴人方面：
壹、聲明：
一、原判決廢棄。
二、被上訴人台北縣深坑鄉公所、台北縣政府應連帶給付上訴人
    新台幣（以下同）216萬7632元，及自92年9月17日起至清償
    日止，按年息百分之5計算之利息（見本院卷(二)第153頁）。
貳、陳述：除與原判決及發回前本院前審判決記載相同者外，補
    稱略以：
一、台北縣深坑鄉鄉係雲鄉山莊對外聯絡之道路，屬聯絡鄉
    ○村○○道路，且台北縣深坑鄉公所於90年間辦理街路命名
    門牌整編時，並將原雲鄉山莊改稱雲鄉路，顯見雲鄉路亦經
    台北縣深坑鄉○○○○路名並納入管理，自屬鄉鄉
    既為鄉道，復處於台北縣之管轄境界，依公路法第2條第2款
    、第3條、第6條第2項、第11條第2項及第第26條第2 項之規
    定，亦應由台北縣政府負養護或管理之責。故台北縣政府及
    深坑鄉公所均為系爭道路之管理機關，渠等共同疏於對系爭
    道路進行管理維護或巡查修繕，致系爭路段因雨水增加而塌
    陷，其等消極之不作為以及主觀上疏虞之過失心態俱為造成
    本件事故之共同原因，自應對被害人丁○○之損害連帶負賠
    償責任。
二、丁○○損害明細：、醫療費用（包括看護費用）15萬1632
    元。、勞動能力喪失100萬8000元。、慰撫金金100萬元
    。、機車毀損8000元。合計216萬7632元。
乙、被上訴人方面：
Ａ、台北縣政府方面：
壹、聲明：
一、上訴駁回。
二、如受不利判決，願供擔保免為假執行。
貳、陳述：除與原判決及發回前本院前審判決記載相同者外，補
    稱略以：
    上訴人未能就本件國賠與損害間存有因果關係舉證。
Ｂ、被上訴人臺北縣深坑鄉公所（下稱深坑鄉公所）方面：
壹、聲明：
一、上訴駁回。
二、如受不利益判決，被上訴人願供擔保請准宣告免為假執行。
貳、陳述：除與原判決及發回前本院前審判決記載相同者外，補
    稱略以：
一、被上訴人非賠償義務機關，且本件事故之發生係因天然災害
    及上訴人自己之過失所致。
    理  由
一、
(一)、上訴人丁○○於民國96年6月18 日死亡，其繼承人己○○、
    乙○○、丙○○、甲○○具狀聲明承受訴訟，核無不合，先
    予敘明。
(二)、上訴人於原審請求被上訴人台北縣政府、深坑鄉公所連帶給
    付216萬7632元及自90年9月17日起之遲延利息，於發回前本
    院減縮聲明，請求被上訴人二人連帶給付 216萬7632元及自
    92年9月17日起之遲延利息（見上國字卷(一)第105頁、卷(二)第
    120 頁），核與民事訴訟法第446條第1項、第255條第1項第
    3款規定無違，應予許可。
二、
(一)、上訴人主張：丁○○原住在台北縣深坑鄉雲鄉山莊，任職於
    同鄉雅典世紀社區擔任管理員，於90年9月16日下午6時30分
    許，由住處騎乘機車前往上班途中，行經台北縣深坑鄉○鄉
    路，甫過萬世橋之右側道路時（下稱系爭路段），該路段突
    然塌陷，致丁○○摔落10餘公尺深之溪床而受重傷，經路人
    發現報警緊急送至台北市立萬芳醫院，嗣因丁○○顱內出血
    ，傷勢嚴重，隨即轉送三軍總醫院救治，雖經治療仍無法痊
    癒，須長期休養並定時復健，生活起居亦無法自理，並因而
    無法繼續工作。丁○○跌落地點，經測量結果為未登錄之土
    地（下稱系爭土地），其所有權自屬國有或公有，且歷經20
    年來實際上供不特定公眾通行之用，被上訴人深坑鄉公所並
    曾對系爭土地為事實上之管理（於系爭路段鋪設柏油路面、
    編製道路門牌、並正式命名為雲鄉路），深坑鄉公所自為系
    爭路段之養護機關。又雲鄉鄉，依公路法第2條第2
    款、第3條、第6條第2項、第11條第2項及第26條第2 項規定
    ，亦應由被上訴人台北縣政府負養護或管理之責。被上訴人
    二人竟於該路段自86年起即已出現損壞斷裂情形時起，迄未
    盡養護責任，於颱風來襲時，又未敦促承包商元順營造股份
    有限公司（下稱元順公司）及定作人交通部公路總局第一區
    養護工程處（下稱第一養護工程處）採取防護措施，導致路
    面塌陷，使丁○○跌落溪床受傷，自應對丁○○負連帶賠償
    責任。丁○○所受損害為：、醫療費用（包括看護費用）
    15萬1632元。、勞動能力喪失100萬8000 元。、慰撫金
    100萬元，、機車毀損8000元。合計216萬7632元。惟經丁
    ○○請求國家賠償，被上訴人二人均予拒絕，爰依國家賠償
    法第3條第1項、國家賠償法施行細則第18條第1 項規定，請
    求被上訴人二人應連帶給付216萬7632元及自92年9月17日起
    至清償日止，按年息百分之5計算之利息。（ 上訴人於原審
    另請求元順營造股份有限公司給付216萬7632 元本息；於發
    回前本院請求交通部公路總局第一區養護工程處應與台北縣
    政府、深坑鄉公所給付216萬7632 元本息，業經判決敗訴確
    定）。
(二)、被上訴人台北縣政府、深坑鄉公所對丁○○於上揭時、地，
    騎乘機車，甫過萬世橋之右側道路時，因該路段塌陷，致摔
    落溪床而受傷，丁○○向台北縣政府請求國家賠償，台北縣
    政府以深坑鄉公所為賠償義務機關為由，將申請案移請深坑
    鄉公所辦理，深坑鄉公所拒絕賠償等情不爭執。惟均否認其
    等係本件賠償義務機關。台北縣政府辯以：系爭雲鄉道路係
    建商開發建地之際私設之道路，並非公路法所稱之鄉道，系
    爭事發地點之土地為未登錄之國有土地，其管理機關為財政
    部國有財產局（下稱國有財產局），該局未委託台北縣政府
    管理。上訴人以伊未盡養護責任，請求伊負國家賠償責任，
    已屬無理。況上訴人於發回前本院自認系爭路段之坍方，係
    因第一養護工程處之養護不當及元順公司施工不當所造成。
    又本件事故發生之際強颱納莉來襲，雨水大量增加，純係不
    可抗力。又丁○○於90年9月26 日自動出院後所支付之醫療
    費，與本件事故無關；丁○○於住院期間並無不能自理生活
    之情，其主張之看護費用顯非必要費用；丁○○勞動能力之
    年限應有一般客觀標準，其主張因頸部椎間盤突出而喪失勞
    動力，與本件事故無關，其主張之慰撫金過高等語。
    被上訴人深坑鄉公所辯以：系爭事故發生路段係建商開發建
    地時所施設之道路，並非產業道路、縣道或鄉道○○○○路
    段係供不特定通行使用亦非公用地役關係；縱有所稱之公用
    地役關係，其取得管理權者，亦應為國有財產局。上訴人未
    能提出相關證明文件證明深坑鄉○○○○○道路管理養護，
    不能僅以系爭道路位於深坑鄉即認深坑鄉公所為管理機關。
    且事故生當日適值納莉颱風來襲，本件事故發生係因天然災
    害及丁○○未聽從雲鄉社區警衛勸阻，強行通過所致。上訴
    人主張90.9.26 出院後之醫藥費與本件事故無關，看護費非
    必要費用，頸部椎間盤突出與本件事故無因果關係，未證明
    喪失勞動能力與本件有因果關係，否認上訴機車毀損受損失
    8000元等語。
(三)、原審就上述部分，為上訴人敗訴之判決。上訴人提起上訴。
三、本件兩造不爭執事項如下述：
(一)、丁○○（民國18年2月13日生 ）居住於深坑鄉「雲鄉山莊」
    社區，在同鄉「雅典世紀社區」任管理員。其於90 年9月16
    日晚上6 時許，騎乘機車欲前往雅典世紀社區上班，其機車
    駛離雲鄉山莊，甫過萬世橋右側道路（雲鄉路○○○○路段
    塌陷，致摔落溪床而受傷。台北縣政府消防局於當日18時26
    分接獲報案，出動救護車於當日18時43分將丁○○送台北市
    立萬芳醫院急診外科，診斷其傷勢為「右眉右上眼皮撕裂傷
    。左下顎撕裂傷。顱內出血」，「傷口縫合手術治療，無加
    護病床建議轉院，自轉三總」。「丁○○於90年9月16 日主
    訴因車禍造成頭部外傷、顏面撕裂傷及頭痛、頭暈現象而入
    三軍總醫院，經檢查結果為頭部外傷併微量顱內出血，接受
    觀察及保守性治療，於90年9月26 日要求自動出院，未接受
    進一步檢查治療」。丁○○於96年6月18日7時30分許，被發
    現於基隆市碧砂凸堤碼頭生前落水窒息死亡等情，有台北縣
    政府消防局92年11月21日北消指字第0920039082號函及報案
    紀錄、台北縣政府消防局救護紀錄表、現場照片、診斷證明
    書、三軍總醫院96年11月26日集逵字第0960019116號函、97
    年2月29日院三醫勤字第0970002927號函、戶籍謄本、相驗
    屍體證明書、萬芳醫院97年4月1日之診斷證明書等可按（見
    原審卷(一)第8-10頁、145頁、195頁、卷(二)第159-160頁）本
    院卷(一)第128、132、188頁、卷(二)第112頁、165頁）。
(二)、丁○○於90.9.16 跌落路段及萬世橋，原貌已改變，本院依
    兩造所指丁○○當初跌落位置，囑託台北縣新店地政事務所
    派員測量，該址係屬未登錄地，有勘驗筆錄、複丈成果圖可
    按（見本院卷(一)第55、61頁）。又依土地法第10條規定，該
    未登錄地應屬國有土地。
(三)、元順公司承攬台灣省交通處公路局第一區工程處之「北二高
    木柵石碇交流道連絡道路0K+000-1K+800 段新闢工程」，有
    現場照片、工程合約可稽（見原審卷(一)第8頁、卷(二)第24-98
    頁）。
(四)、90年9月16日納莉颱風來襲。
四、上訴人主張被上訴人台北縣政府、深坑鄉公所係系爭丁○○
    跌落路段之管理機關，未盡管理義務，致上訴人跌落，受有
    損害，依國家賠償法第3條第1項、國家賠償法施行細則第18
    條第1 項規定請求被上訴人連帶賠償損害，被上訴人台北縣
    政府、深坑鄉公所則否認其為國家賠償義務人。茲審酌如下
    ：
(一)、按公有公共設施因設置或管理有欠缺，致人民生命、身體或
    財產受損害者，國家應負賠償責任，國家賠償法第3條第1項
    定有明文。又國家賠償法第3條第1項所規定之國家賠償責任
    ，係採無過失主義，祇須公共設施因設置或管理有欠缺，致
    人民生命、身體或財產受損害，國家或其他公法人即應負賠
    償責任，致其對該設置或管理之欠缺有無故意或過失，或於
    防止損害之發生已否善盡其注意義務，均非所問。國家賠償
    法第3 條所規定之國家賠償責任性質，係屬危險責任，並具
    社會保險之效果與機能，為保護人民權益，國家所設置管理
    之公共設施，如為供公共目的使用，國家所有者固屬之，但
    並不以國家所有者為限，即若非國家所有，但事實上處於由
    國家或地方自治團體之管理狀態，亦應屬之。故私有土地因
    借公眾通行而發生公用地役關係時，雖土地所有權人仍保有
    所有權，惟其所有權之行使，受到限制，不得違反供公眾通
    行之目的，國家並因該公用地役關係而取得該私有土地之管
    理權，此亦屬所謂公有公共設施，如設置或管理有欠缺，即
    有國家賠償法之適用。
(二)、台北縣政府、深坑鄉公所是否係系爭雲鄉路之管理機關？
１、按鄉道指聯絡鄉（鎮、市）及鄉（鎮、市），與村、里、原
    住民部落間之道路，公路法第2條第5款定有規定。系爭雲鄉
    路係雲鄉山莊對外聯絡之道路，屬聯絡鄉○村○○道路，是
    系爭雲鄉鄉性質。惟系爭雲鄉路○○○路法第4 條
    所定之公路路線，有交通部96年8月21日交路(一)字第0960007
    948號函可按（見本院卷(一)第144頁），是本件即無從依公路
    法第26條規定，認被上訴人台北縣政府為系爭雲鄉道路之養
    護機關。從而上訴人主張台北縣政府為系爭道路之養護機關
    ，因管理有欠缺，致其受損害，應負國家賠償法第3條第1項
    之責，尚屬無據。
２、系爭雲鄉路○○○路法第4 條所定之公路路線，惟系爭道路
    確係雲鄉山莊對外之聯絡道路，且深坑鄉戶政事務所於90年
    3 月將該路命名為「雲鄉路」並為門牌號碼之整編，有新聞
    稿、照片可稽（見本院卷(一)第162 頁、原審卷(一)），是堪認
    系爭雲鄉路係供公眾通行之道路。參酌台灣省產業道路養護
    辦法（89年8月22日廢止）第2條「本辦法所稱產業道路，係
    指便利縣市鄉鎮村里與產業地區間物產及生產資材之運輸，
    路寬在4公尺以上未依公路法管理之道路」，第3條「產業道
    路之養護權責劃分如左：…三、鄉鎮縣轄市及區公所辦理事
    項：(一)養護計畫之擬訂。(二)養護工作之執行。…」，及深坑
    鄉公所91年11月8日北縣深建字第0910009989 函復上訴人丁
    ○○91年10月25報告（申請書），謂「土地如已成為公眾通
    行之道路，依行政法院46年判字第39號判例意旨自應認為已
    有公用地役權存在，地方政府為便於公眾通行，而在公用地
    役權之道路上施鋪瀝青路面，供役土地所有人固不能謂其權
    益有所損害，…」（見本院卷(一)第159 頁）等規定、函釋。
    系爭雲鄉路縱非深坑鄉公所所設置，惟依上說明，其應有養
    護之責，且依台北縣政府91年12月12日北府法賠字第091075
    915 號函，亦認深坑鄉公所為本件賠償義務機關（見原審卷
    (一)第18 頁）。系爭道路於90年9月16日發生塌陷之情，致上
    訴人騎車跌落溪谷，受有傷害，則上訴人依國家賠償法第3
    條第1 項規定請求被上訴人深坑鄉公所負賠償之責，即屬有
    據。
五、本件丁○○所受損害為何？
(一)、按國家損害賠償，除依本法規定外，適用民法規定，國家賠
    償法第6 條定有規定。又因故意或過失，不法侵害他人之權
    利者，負損害賠償責任。不法侵害他人之身體或健康者，對
    於被害人因此喪失或減少勞動能力，或增加生活上之需要時
    ，應負損害賠償責任。不法侵害他人之身體、健康者，被害
    人雖非財產上之損害，亦得請求賠償相當之金額。民法第18
    4條第1項、第193條第1項、第195條第1項亦分別定有明文。
(二)、丁○○所受損害：
１、醫藥費及看護費用15萬1632元：
、上訴人主張丁○○因本件事故，致支出 90.9.16 救護車資
    1200元；90.9.16-90.10.15看護費每日2000元，30 日，計6
    萬元；其餘90.9.16-91.12.16，在萬芳醫院支出醫藥費9170
    元、三軍總醫院 3萬9782 元、第健保第二聯合門診中心4萬
    1480元，合計支出15萬1632元（見本院卷(二)第91頁），並提
    出收據等為證（見原審卷(一)第3-81頁）。被上訴人深坑鄉公
    所則謂丁○○於90.9.26 自三軍總醫院出院，丁○○嗣因頸
    部椎間盤突出再至醫院就診，與本件事故無關，其以後支出
    之費用與本件無涉，另應扣除健保給付，且丁○○並無僱請
    他人看護之必要云云。
、查「查依病歷記載，丁○○於 90年9月16日主訴因車禍造成
    頭部外傷、顏面撕裂傷及頭痛、頭暈現象而入院（三軍總醫
    院），經檢查結果為頭部外傷併微量顱內出血，接受觀察及
    保守性治療。住院期間並無不能自理生活，需賴他人照護等
    嚴重情形，於持續接受保守治療後，於 90年9月26日要求自
    動出院，未接受進一步檢查治療」「90年9月25 日晚間半夜
    ，丁○○主訴有左手指至頭部之間不適之情形，但於 90年9
    月26日上午要求自動出院」「90年10月9 日神經外科門診時
    ，丁○○主訴有左上肢輻附痛，安排進一步檢查」「90年10
    月9 日神經外科門診，當時何員除頭痛、頭暈外，亦有左上
    肢疼痛之情形，故除給予藥物治療外，亦按排頸椎核磁共振
    檢查，磁振造影報告顯示有第5、6及第6、7頸椎椎間盤突出
    併脊髓壓迫。該員雖經藥物及復健治療，左上肢仍遺存顯著
    運動功能障礙，無法從事工作。」等情，有三軍總醫院96年
    11月26日集逵字第0960019116 號函、97年2月29日院三醫勤
    字第0970002927號函可按（見本院卷(一)第188頁、卷(二)第112
    頁）。中央健康保險局台北第二聯合門診中心於91年 3月18
    日出具之診斷證明書記載「丁○○第5、6頸椎及第6、7頸椎
    椎間盤突年症。脊椎管狹窄合併頸神經根病，併發左上肢運
    動及感覺功能損傷」「曾於90.9.16 發生跌倒意外，經磁振
    造影檢查證實頸椎異常，並經肌電神經檢查證實神經根損傷
    ，導致運動功能障礙。目前正接受治療中（ 復健治療自90.
    10.9開始）」，三軍總醫院附設民眾診療服務處 91年3月20
    日出具之診斷證明書記載「頭部外傷併發腦挫傷及蛛網膜下
    腔出血。『外傷性』頸椎椎間盤突出併脊髓壓迫」，亦有診
    斷證明書二紙可按（見本院卷(二)第27頁、原審卷(一)第196 頁
    ）。另三軍總醫院97年1月14日院三醫勤字第0970000646 號
    函內容略以「查何員（丁○○）磁振造影顯示有第5、6及第
    6、7頸椎椎間盤突出併脊髓壓迫之情形，因無之前之影像比
    較，故無法斷定是否因90年9月16 日之車禍導致，但依其主
    訴在車禍前並無症狀，故依其相關性，車禍所致之可能性較
    大」（見本院卷(二)第94頁），是綜觀上述，上訴人主張丁○
    ○嗣因頸椎椎間盤突出而就醫，係因本件事故所致乙節，應
    為可採。至三軍總醫院97年2月29日院三醫勤字第097000292
    7 號函雖謂「頸部椎間盤突出，除外傷之原因外，老化亦有
    可能導致其發生；脊椎管狹窄之原因除外傷外，老化亦為原
    因之一」（見本院卷(二)第112 頁），是謂外傷及老化均為「
    頸部椎間盤突出」之原因，但不能因而排除丁○○非因外傷
    致「頸部椎間盤突出」。
、次查本件情形，並非全民健康保險法第82條規定保險人於提
    供保險給付後得代被保險人向第三人求償之情形。則上訴人
    主張丁○○因本件事故，受有支出救護車、醫藥費共9萬163
    2元（1200+9170+39782+41480=91632）乙節，應為可採。
、至上訴人主張丁○○受有支出看護費6 萬元損害部分，上訴
    人並未提出丁○○實際支付看護費之證據，且依三軍總醫院
    上開函謂丁○○住院期間並無不能自理生活，需賴他人照護
    之情形，其此部分主張尚難認為真正。
、依上所述，上訴人主張丁○○受有醫療費 9萬1632元損害部
    分為可採，逾此數額之主張為不可採。
２、勞動能力損失100萬8000元：
、上訴人主張丁○○原任雅典世紀社區管理員，平均月薪2 萬
    8000元，倘未發生系爭事故，雅典世紀社區將繼續聘僱丁○
    ○三年，丁○○因本件事故致不能工作，受有三年薪資 100
    萬8000元損害（28000*12*3=0000000）。被上訴人深坑鄉公
    所則否認之。
、查丁○○係民國18年2月13日生，於本件事故發生時（90年9
    月16日），雖已72歲，惟仍於雅典世紀社區任管理員，此為
    被上訴人所不爭執。依雅典世紀社區管理委員會96年11月15
    日96（雅管）字第001115號函謂「丁○○於94年3月1日起至
    90年9月16 日止均受僱於本社區。工作性質為門禁守衛兼做
    社區文書工作。丁○○職務係門禁看管，並無年齡或體力上
    限制，只要身體健康，可勝任工作，若未受傷再僱佣三年，
    仍屬可能」（ 見本院卷(一)第183頁），上訴人亦提出丁○○
    任職雅典世紀社區處理之文書等為據（參見本院卷(二)第8-24
    頁），另衡諸現今多有退休人員擔任社區管理員情事，本院
    認上訴人主張丁○○若未因本件事故受傷致頸椎椎間盤突出
    併脊髓壓迫，則尚能擔任雅典世紀社區管理員（門禁看管）
    3 年一節，與經驗法則無違，尚為可採。至上訴人主張每月
    薪資為 2萬8000元，惟依上訴人提出之薪資簽收單所示：丁
    ○○擔任雅典世紀社區管理員月薪為2萬3000 元，另兼幹事
    5000元（見本院卷(二)第8 頁），而依雅典世紀社區管委會上
    開函意旨若丁○○未受傷可再僱用丁○○擔任「門禁看管」
    工作，則丁○○所受勞動能力損害僅其因傷未能任管理員薪
    資部分，即每月2萬3000元。又3年期間，自90.9.17 起算至
    93.9.16。而本件上訴人係請求自92.9.17起之遲延利息，則
    上訴人就第3年（即92.9.17-93.9.17）之損害應扣除中間利
    息，經依霍夫曼計算法扣除中間利息，其現值為26萬9870元
    （23000*11.00000000霍夫曼係數=269870)。
    從而，上訴人因本件傷害減少勞動能力損失應為82萬1870元
    （23000*24+269870=821870元）。
３、慰撫金100萬：
、查丁○○曾任陸軍上士，參加大客車駕駛保養班受訓結業、
    乙級船員輪機科修業結業，有相關證書可按（見上國字卷(一)
    第99-102頁），本院斟酌上情及本件事故發生時，丁○○年
    逾70歲，任職雅典世紀社區警衛及丁○○所受傷害等情狀等
    ，認丁○○請求慰撫金100萬元尚屬過高，應予核減為30 萬
    元為適當。
４、機車毀損8000元：
、上訴人主張丁○○機車因本件事故全損，而系爭事故發生前
    ，第三人願以8000元價格向丁○○購買該機車，主張其受有
    損失8000元云云，並提出群力機車行出具之證明書為據（見
    本院卷(一)第171頁）。被上訴人深坑鄉公所則否認之。
、查上訴人提出之機器腳踏車新領牌登記書，所載車主名稱係
    己○○，並非丁○○（見本院卷(二)第30頁），則上訴人主張
    丁○○因本件事故機車毀損，受有損害，即非可採。又其提
    出之群力機車行證明書雖載「如於出事前出售，本車行願以
    8000元收購」，惟該證明書係92年1 月18日出具，（見本院
    卷(一)第171 頁），乃本件事故發生後出具，亦無從依該證明
    書證明該機車於系爭事故發生時之價值，是上訴人此部分主
    張為不可採。
５、綜上所述，丁○○因本件事故所受損害為醫療費9萬1632元
    、勞動能力損失82萬1870元、慰撫金30萬元，合計121萬
    3502元（91632+821870+300000=0000000）。
六、本件丁○○得請求深坑鄉公所賠償之金額為若干？
(一)、按民法第217 條關於被害人與有過失者，於債務人應負無過
    失責任者，亦有其適用（最高法院79年台上字第2734號判例
    意旨參照）。又此項規定之目的，在謀求加害人與被害人間
    之公平，故在裁判上法院得以職權減輕或免除之（最高法院
    85年台上字第1756號判例意旨參照）。
(二)、查交通部公路總局第一區養護工程處以91年4月10 日（九一
    ）工勞字第9105581號函復台灣士林地檢署，附件1記載內容
    「一、萬世橋台及橋前路基原已塌陷龜裂，屬危橋，因納莉
    颱風來襲檔土牆遭洪水沖刷致使路基崩坍。二、當時發生情
    形經雲鄉社區管委會邱順護口述：90年9月16日下午約 5:00
    因納莉颱風來襲，河水暴漲，橋前擋土牆崩坍，路基土壤沖
    刷流，邱主委於現場指揮，18:00 何先生由社區騎機車駛出
    並未聽從指揮停下機車，經橋面直衝，掉入溪中，經委員高
    水旺及旁人救起。」（見原審卷(二)第8、20 頁）。證人邱順
    護於原審92年9月5日結證「附件1 所載是事實」（見原審卷
    (二)第116頁）。證人高水旺於原審92年9月5 日結證「當時天
    黑，雨大，我大約5時30分時到現場圍警戒線，…，大約2、
    3 秒就坍塌，因為範圍有點大，所以現場沒有可以再圍警戒
    的東西，有的住戶回家找可以圍的東西，當時天黑了我們還
    在現場的時候有聽人員喊有人跌下去，我先跳下去拉他（原
    告），…，我第一次圍好之後因為又有崩塌，印象所及大約
    是隔了一段時間約6 點多的時候有聽到人在呼救，我再去救
    人」（見原審卷(二)第114頁），證人廖志祥（ 即當時第一養
    護工程處景美工務段段長）於原審結證前開函復士林地檢署
    之公文、附件都實在等情（見原審卷(二)第116頁）。
    雖證人邱順護於原審92年7月15日證述「（ 被告訴訟代理人
    問：有無口述因為原告未聽從現場指揮下機車才掉入溪谷？
    ）我已經不記得。」（見原審卷(一)第267 頁），其應係丁○
    ○提起本件訴訟，礙於情面之詞，尚不得因而認公路總局函
    復地檢署之上開函文、附件內容不實。
(三)、是依上所述，丁○○就本件損害之發生與有過失。本院認丁
    ○○應負百分之五十之過失責任，爰減輕深坑鄉公所賠償金
    額二分之一。從而，深坑鄉公所應賠償金額為60萬6751元（
    0000000/2=606751）。又本件起訴狀繕本係92年2月21 日送
    達深坑鄉公所（見原審卷(一)第85頁 ），深坑鄉公所於92年2
    月22日起負遲延之責。
七、依上所述，上訴人依國家賠償法第3條第1項規定，請求被上
    訴人台北縣政府、深坑鄉公所連帶給付216萬7632元及92年9
    月17日起至清償日止，按年息百分之5 計算之利息。於請求
    被上訴人深坑鄉公所給付60萬6751元及息92年9月17 日起至
    清償日止，按年息百分之5 計算之利息部分為有理由，應予
    准許，逾上開部分之請求為無理由，應予駁回。原審就上開
    應准許部分，為上訴敗訴之判決，尚有未洽，上訴意旨求予
    廢棄改判，為有理由，爰由本院予以廢棄改判如主文第二項
    所示，至於上訴人之請求不應准許部分，原判決為上訴人敗
    訴之判決，經核於法並無不合，上訴意旨求予廢棄改判，為
    無理由，應駁回其上訴。
八、本件事證已明，兩造其餘攻擊防禦方法，經核與本判決之結
    果不生影響，爰不一一論述。上訴人聲請傳訊三軍總醫院主
    治醫師朱大同，核無必要，併予敘明
九、據上論結，本件上訴為一部有理由，一部無理由，依民事訴
    訟法第450條、第449條第1項、第79條、第85條第2項判決如
    主文。
中    華    民    國    97    年    5    月    13    日
                    民事第八庭
                        審判長 法  官 劉勝吉
                               法  官 鄭威莉
                               法  官 滕允潔
正本係照原本作成。
上訴人如不服本判決，應於收受送達後20日內向本院提出上訴書
狀，其未表明上訴理由者，應於提出上訴後20日內向本院補提理
由書狀（均須按他造當事人之人數附繕本）上訴時應提出委任律
師或具有律師資格之人之委任狀；委任有律師資格者，另應附具
律師資格證書及釋明委任人與受任人有民事訴訟法第466條之1第
1項但書或第2項（詳附註）所定關係之釋明文書影本。
中    華    民    國    97    年    5     月    13    日
                               書記官 黃麗玲
附註：
民事訴訟法第466條之1（第1項、第2項）：
對於第二審判決上訴，上訴人應委任律師為訴訟代理人。但上訴
人或其他法定代理人具有律師資格者，不在此限。
上訴人之配偶、三親等內之血親、二親等內之姻親，或上訴人為
法人、中央或地方機關時，其所屬專任人員具有律師資格並經法
院認為適當者，亦得為第三審訴訟代理人。


司法院資訊處製作；財團法人民間司法改革基金會備份。
